臺灣高等法院高雄分院刑事判決　　　　　九十三年度上訴字第五五五號
　　上訴人
　　即被告　甲○○
　　指定辯護人　本院公設辯護人
右上訴人因殺人未遂案件，不服臺灣高雄地方法院九十三年度訴字第三一九號中華民
國九十三年五月十四日第一審判決（起訴案號：臺灣高雄地方法院檢察署九十三年度
偵字第一二四六號），提起上訴，本院判決如左：
      主      文
原判決關於殺人未遂及定執行刑部分撤銷。
甲○○殺人未遂，處有期徒刑肆年，並於刑之執行完畢或赦免後，令入相當處所施以
監護年。
      事      實
一、甲○○患有精神分裂症，呈現精神不穩定，有幻聽之情形，由於服藥遵從性不佳
    ，未能妥善治療，致對於外界事物之知覺理會及判斷，較一般人之平均程度為低
    ，為精神耗弱之人。甲○○與乙○○鄰居，因乙○○所飼養之狗曾咬傷其父尹俊
    生，而心生不滿，無法克制情緒之衝動，於精神耗弱之情形下，竟基於殺人之犯
    意，於民國（下同）九十三年一月十七日七時三十分許，從自宅中取出其父尹俊
    生所有之菜刀一把，持該菜刀前往高雄縣鳳山市○○路十巷八之一號乙○○之饅
    頭店，欲殺害乙○○，先向乙○○佯稱欲購買饅頭，適乙○○之女何瑞芬及店員
    丙○○、吳怡瑩等人在店內，甲○○明知頭部、胸部、腹部係人體脆弱之要害，
    仍以菜刀朝乙○○之腹部猛刺數下，因乙○○身上穿戴厚尼龍製之護腰保護而未
    受傷，甲○○復以腳踹乙○○，致乙○○倒地，丙○○具狀，自甲○○背後架住
    其雙手，甲○○仍以腳踹乙○○，致乙○○受有左側第八肋骨骨折之傷害。甲○○另萌傷害之犯意（傷害部分已撤回上訴而確定），轉身持菜刀砍傷丙○○後，
    步出饅頭店，旋又折回現場，承上開殺害乙○○之單一犯意，接續持菜刀砍殺乙○○之頭部，乙○○以手抵擋，仍受有頭部切割傷四×一公分、右太陽穴切割傷
    六×一公分、左上額部切割傷四×一公分、右手切割傷五×一公分、左手切割傷
    三×一公分、二×一公分等傷害。丙○○具狀，自甲○○背後將之抱住，甲○○
    又承上開傷害犯意，向黃產祺喝斥「你再阻止我，我連你也砍」，並以該菜刀砍
    傷丙○○之手臂等處後離去。嗣於當日七時四十分許，警方據報至上開饅頭店，
    得知甲○○行兇，而至高雄縣鳳山市○○路十巷九號逮捕甲○○，並自甲○○手
    上查扣其犯罪所用之菜刀一把。乙○○經送醫急救，始幸免於死。
二、案由乙○○訴經高雄縣警察局鳳山分局報請臺灣高雄地方法院檢察署檢察官偵查
    起訴。
      理      由
一、訊據上訴人即被告甲○○否認有殺人犯意，辯稱：當時我持刀是去殺狗，到饅頭
    店沒有看到狗，才把氣出在乙○○身上，只是拿刀輕輕碰他一下，並無殺人意思
    云云。
二、惟查：
  (一)被告前開持刀殺害告訴人乙○○之犯行，業據被告於警訊中坦承「饅頭店老闆（
    指乙○○）以前有養一隻狗，該狗曾經咬傷我父親，以致於我父親出門都要帶棍
    子，我看不過才從我家廚房拿出一把菜刀，我知道我有殺老闆，我是故意要殺死
    他」等語（警卷第二頁反面），於檢察官偵查中供稱「乙○○養的狗咬傷我父親
    不處理，我就拿刀衝進饅頭店，刺他肚子，我就走了，離開途中，我心想刀子為
    何這麼鈍，我又回饅頭店，又拿刀砍乙○○頭部，乙○○躺在地上時，我還用腳
    踹他」等語（偵查卷第三六－三八頁），核與被害人乙○○之指訴「當日早上七
    時卅分許，甲○○到我現住地向我買饅頭，我問他要買幾個，他二話不說，便從
    衣袖抽出預藏的刀子，從我腹部猛刺四刀，刺完後，便抱我踹倒在地，又從我頭
    部亂砍，造成我右太陽穴十幾公分（應為六×一公分）長刀傷，和肋骨斷一根」
    （警卷第四頁），「甲○○早上到我店裡，說要買饅頭，我告訴他馬上拿給你，
    當時他身穿長袖衣服，刀子從衣袖裡拿出來，接著拿刀刺我肚子四、五刀，力道
    很大，因為我有護腰，還有工作圍裙，所以刀子沒有刺破，我要閃時，他就抓住
    我，把我摔倒在地上，用腳踹我胸部，後來又拿刀砍我頭部，因為我用手抵擋，
    所以刀子砍到我的手」（原審卷第八四頁）等情節相符。證人丙○○，何瑞芬於
    原審亦具結證稱「我聽到有人說要買饅頭，我覺得語氣有點奇怪，我回頭就看到
    被告手朝著乙○○的肚子，當時我還沒有看到被告手上有拿刀，乙○○被踹倒在
    地上時，我就上前從被告後方架住被告雙手，被告舉手往後揮舞，腳踹乙○○，
    ：：：後來他停下來，我才看到他手上拿的是刀子，之後，被告就離開了，不到
    一分鐘，被告又回來，直接朝乙○○衝過來，就拿刀子往乙○○頭部砍，乙○○
    就倒在地上，乙○○用手去抵擋而受傷」（丙○○），「當天早上，我聽到有人
    說要買饅頭，我父親乙○○問說要買幾個，後來就聽到碰的一聲，我回頭看到我
    父親倒在地上，被告拿刀往我父親肚子刺四、五下，我看丙○○上前阻止，後來
    被告走出去又回來，持刀朝我父親的頭猛砍」（何瑞芬）等語無訛（原審卷第九
    一、九二、九五－九七頁）。是被告之前開自白與事實相符。此外，並有被害人
    乙○○受有上述傷痕之驗傷診斷書一紙，乙○○身著護腰及圍裙之照片四幀附卷
    可稽（偵查卷第二三頁、原審卷第一一一頁），及被告行兇所用之菜刀一把扣案
    足佐。
  (二)卷附之國軍高雄總醫院附設民眾診療服務處驗傷診斷書，檢查結果欄之頭面部，
    雖記載「臉部切割傷處六×一公分、四×一公分、四×一公分」，但就其附圖
    標示，應係「右太陽穴切割傷六×一公分、頭部切割傷四×一公分、左上額部切
    割傷四×一公分」。參以被害人乙○○及證人丙○○、何瑞芬之前開證言，自應
    以附圖所標示者為正確。又扣案之菜刀，被害人乙○○指稱並非被告行兇時所用
    者云云。被告雖亦供稱「記不清楚」，然據證人即逮捕被告之員警賴豪君證稱「
    當時被告從屋裡面出來時，手上就是拿扣案的這把刀，說他是拿這把刀殺人的」
    等語（本院九十三年八月三日審判筆錄）。被告於案發之初，向員警賴豪君供稱
    承係持扣案之菜刀行兇，應係真實無誤。乙○○所稱，應係事起突然，未及詳為
    辨識所致，不能採為認定事實之依據。
  (三)按殺人未遂罪與傷害罪之區別，應以有無殺意，即其下手加害時有無死亡之預見
    為斷，其受傷之多寡，是否致命部位，雖可藉為認定有無殺意之心證，且為重要
    之參考資料，惟非判斷二罪間之絕對標準，仍需斟酌當時客觀環境及其他具體情
    形加以判斷（最高法院十九年上字第四八九三號判決意旨參照）。本件被告持以
    行兇之菜刀，係銳利之金屬製品，而人體之頭部、腹部均為人身要害，以銳利之
    菜刀砍刺頭部及腹部，足以使人發生死亡之結果，此為眾所周知之事，自為被告
    所能預見，被告明知上情，猶持刀砍、刺乙○○之頭部及腹部，致乙○○受有上
    述傷痕，如非證人丙○○之攔阻，乙○○將必死在被告之刀下，自足認被告於行
    兇時，有置乙○○於死亡之犯意甚明。
  (四)被告雖辯稱其於警訊未陳述要殺死乙○○，警訊筆錄之記載與其陳述不符云云。
    惟經原審當庭勘驗警訊錄音帶結果，警訊之錄音連續並無中斷，員警訊問被告問
    題，可聽見敲打鍵盤之聲音，員警有對被告告知權利，被告於警訊供述「老闆（
    指乙○○）有養一隻狗，那隻狗以前有咬傷我父親，我父親為了那隻狗，出門還
    要帶棒子保護自己，饅頭店（老闆）欺負我父親，我真想把他殺了，跟他同歸於
    盡，結果我搞錯了，拿的刀子不對，沒捅進去（實係有護腰及圍初所致），沒死
    」等語，此有勘驗筆錄在卷足憑（原審卷第一０七、一０八頁）。經核警訊筆錄
    之記載與被告之上開供述一致，並無不符。
  (五)綜上所敘，本案事證已臻明確，被告所辯，顯係卸責之詞，殊無足採，其犯行洵
    堪認定。
三、查被告以殺人之犯意，持刀砍殺被害人乙○○，未生死亡結果，核其所為，係犯
    刑法第二百七十一條第二項、第一項之殺人未遂罪。被告二次持刀砍殺被害人，
    係基於單一犯意之接續行為，仍屬單純一罪。被告著手殺人行為，未生死亡結果
    ，為未遂犯，應依刑法第二十六條前段規定減輕其刑。被告於砍殺被害人之過程
    中，以腳踹斷被害人之肋骨，係屬殺人行為之一部，不另論罪。又被告於行為時
    之精神狀態，經原審送請財團法人台灣省私立高雄仁愛之家附設慈惠醫院鑑定，
    經該院綜合被告家族及個人生活史，案情經過，一般疾病史及精神病史、一般身
    體檢查及神經系統檢查、心理衡鑑、精神狀態檢查結果，判斷被告為一慢性精神
    分裂症患者，由病史回溯和案發時之行為表現，認定被告犯案時之精神狀態，已
    達精神耗弱之程度等情，此有該院九十三年三月十七日九十三附慈精字第０五０
    七號函附之精神鑑定報告書附卷足憑。本院綜合上情及被告犯罪後之精神狀態，
    認被告罹患精神分裂症，對外界事物之知覺理會與判斷作用及自主意思能力，較
    常人平均程度為低，其於行為時係屬精神耗弱人，爰依刑法第十九條第二項規定
    減輕其刑，依法遞減之。
四、原審論處被告罪刑，固無不合，惟被告砍殺被害人之頭部，使被害人之頭部、右
    太陽穴及左上額部受切割傷，原判決均認定係臉部切割傷，尚有未洽。被告上訴
    意旨否認有殺人犯意，指摘原判決此部分不當，雖無理由，但原判決此部分既有
    可議，自應將之連同定執行刑部分撤銷改判。爰審酌被告僅因不滿其父曾遭被害
    人飼養之狗咬傷，即持刀殺害殺害人未遂，嚴重危害他人身家生命安全，及犯罪
    後飾詞卸責之態度等一切情狀，仍如原審量處如主文所示之刑。公訴人求處有期
    徒刑七年，本院認尚嫌過重，應以主文所示之刑為適當。又被告為精神耗弱人，
    本院參酌前開精神鑑定報告書之鑑定意見，認被告有持續進行精神治療之必要，
    並依刑法第八十七條第二項規定，諭知被告於刑之執行完畢或赦免後，令入相當
    處所施以監護三年。扣案之上開菜刀一把，係被告之父尹俊生所有，為被告所陳
    明，故不得宣告沒收，併予敘明。
據上論斷，應依刑事訴訟法第三百六十九條第一項前段、第三百六十四條、第二百九
十九條第一項前段，刑法第二百七十一條第二項、第一項、第二十六條前段、第十九
條第二項、第八十七條第二項、第三項，判決如主文。
本案經檢察官沈紹嘉到庭執行職務。
中    華    民    國        九十三      年      八      月     十七     日
                              臺灣高等法院高雄分院刑事第一庭
                                  審判長法官  吳水木
                                        法官  趙文淵
                                        法官  洪慶鐘
右正本證明與原本無異。
如不服本判決應於收受本判決後十日內向本院提出上訴書狀，其未述上訴理由者，
並得於提起上訴後十日內向本院補提理由書狀（均須按他造當事人之人數附繕本)「
切勿逕送上級法院」。
                                      書記官  彭筱瑗
中    華    民    國        九十三      年      八      月     十八     日
附錄：本判決論罪科刑法條：
刑法第二百七十一條第一項、第二項
殺人者，處死刑、無期徒刑或十年以上有期徒刑。
前項之未遂犯罰之。
                                                                      Ｈ
